【裁判字號】    88,訴,534
【裁判日期】    891229
【裁判案由】    毒品危害防制條例
【裁判全文】
臺灣臺北地方法院刑事判決                          八十八年度訴字第五三四號
    公  訴  人  臺灣臺北地方法院檢察署檢察官
    被      告  丙○○
    選任辯護人  黃勝文
右列被告因違反毒品危害防制條例案件，經檢察官提起公訴（八十八年度偵字第四五
六四號），本院判決如左：
    主  文
丙○○共同連續販賣第二級毒品，累犯，處有期徒刑柒年貳月。扣案第二級毒品安非
他命柒小包（驗餘淨重合計肆點柒捌公克）沒收並銷燬之。扣案微量電子秤壹台及塑
膠分裝袋拾捌只均沒收。又持有第二級毒品，累犯，處有期徒刑肆月。扣案第二級毒
品大麻壹包（驗餘淨重零點陸捌公克）沒收並銷燬之。應執行有期徒刑柒年伍月。扣
案第二級毒品安非他命柒小包（驗餘淨重合計肆點柒捌公克）及大麻壹包（驗餘淨重
零點陸捌公克）均沒收並銷燬之。扣案微量電子秤壹台及塑膠分裝袋拾捌只均沒收。
    事  實
一、丙○○，綽號「阿狗」，前因違反麻醉藥品管理條例案件，於民國八十三年間經
    台灣板橋地方法院判處有期徒刑四月確定，八十四年三月十五日執行完畢。又因
    違反麻醉藥品管理條例案件，於八十六年間經同院判處有期徒刑五月確定，八十
    七年九月二十七日執行完畢。詎猶不知悔改，竟與其母乙○○（未據起訴）共同
    基於意圖營利之概括犯意，自八十七年十二月間起，由丙○○出面以每小包新台
    幣（下同）一千五百元至三千元不等之價格，與有意洽購第二級毒品安非他命施
    用之友人聯繫，談妥交易數量、金額及約定台北縣三重市○○街二０六巷二十四
    號三樓其母乙○○之住處為取貨地點後，再以電話通知乙○○前開交易事宜，由
    乙○○負責在買主前往上址取貨時交付第二級毒品安非他命暨收取貨款，因而以
    前開交易方式，於八十八年一月十二日，連續販賣數量不詳之第二級毒品安非他
    命予真實姓名年籍不詳、綽號「阿忠」之成年男子、綽號「阿智」之甲○○各一
    次。另丙○○又基於持有第二級毒品之犯意，於八十八年二月六、七日之某日時
    ，在台北市○○街四十八巷十五號七樓頂樓其承租處，向真實姓名年籍不詳、綽
    號「明宗」之成年男子購入第二級毒品大麻一包（驗餘淨重零點六八公克），而
    非法持有之。嗣於同年二月九日晚間十時許，在上開林榮承租處為警查獲，扣得
    第二級毒品安非他命七小包（驗餘淨重合計四點七八公克，起訴書誤載為淨重七
    點六公克））、被告所有供磅秤分裝販賣之微量電子秤乙台、塑膠分裝袋十八只
    ，及前開第二級毒品大麻一包（驗餘淨重零點六八公克，起訴書誤載為淨重零點
    六公克））。
二、案經台北縣警察局蘆洲分局報請台灣台北地方法院檢察署檢察官偵查起訴。
    理  由
一、訊據被告丙○○對於其綽號為「阿狗」，曾於前揭時、地向真實姓名年籍不詳、
    綽號「明宗」之成年男子購入第二級毒品大麻一包，而非法持有之事實坦承不諱
    ，並有第二級毒品大麻一包（驗餘淨重零點六八公克）扣案可證，經送請法務部
    調查局鑑驗結果，確為上開毒品無誤，亦有該局八十八年三月十七日所出具之鑑
    定通知書一紙附卷可按，足認被告此部分自白與事實相符，堪信屬實。惟被告矢
    口否認有何販賣第二級毒品安非他命，辯稱：為警查獲之第二級毒品安非他命七
    小包係其向「明宗」購入欲供己施用，電子秤乙台則是「明宗」與他人賭博欠錢
    ，而拿來向其換現周轉，另塑膠分裝袋十八只亦係他所寄放，至於監聽紀錄聽到
    有關買賣交易之事，係因其在台北縣三重市之「萬聖堂」附近設攤賣衣服及賣古
    董，由於衣服是在三重進貨，因此就近擺在母親住處，有時朋友會向其買古董，
    其便託母親代為轉交，並非在販賣毒品，至於警察當日另外扣得之帳單，則係記
    載先前其經營電動玩具店時，朋友積欠之款項，亦非販賣毒品之紀錄，且公訴人
    起訴其販毒之對象「阿智」及「阿珍」（詳後所述），實際分別為甲○○及丁○○，渠二人亦到庭證稱並未向其買過安非他命云云。經查，被告丙○○因涉嫌違
    反毒品危害防制條例法案件，經台北縣警察局蘆洲分局認為不能或難以其他方法
    調查證據發見真實，有實施監察之必要，而先後三次向台灣板橋地方法院檢察署
    聲請就裝設於台北縣三重市○○街二０六巷二十四號三樓其母乙○○住處之（０
    二）00000000、（０二）00000000等二支電話號碼，利用截收
    、監聽、監錄及二一追蹤等方式進行通訊監察獲准，於八十七年十月間起迄八十
    八年二月間止之監聽期間內，曾監聽得綽號「阿珍」之丁○○向被告詢問購買安
    非他命之計價、被告與其母乙○○商討買主拿取第二級毒品安非他命暨付款事宜
    ，及買主直接與被告之母乙○○聯繫給付積欠餘款等通訊內容：(1)八十八年十二
    月五日，「阿珍」來電與被告通訊表示：現貨品漲價很多，渠聽「阿佳」說五千
    元才二個。被告答稱：沒有漲價，一個二千元，沒有（二個五千元）此事；(2)八
    十八年一月十二日，被告先與其母乙○○通話表示：渠寄放在家裡的東西是否還
    剩三個，「阿忠」有無去拿貨，渠已經賣他很便宜了，他人是否還在現場，及等
    一下「阿智」會拿錢去，要其母收錢及拿東西（即第二級毒品安非他命，簡稱安
    毒）給他。乙○○答稱：家裡好像只剩二個，「阿忠」已經來拿貨，他說錢明、
    後天才會拿來，現人剛離開，而所託「阿智」之事渠會加以處理；同日「阿智」
    去電被告所使用之0000000000號行動電話通話表示：渠已先拿一千五
    百元給被告之母，並表示因他人欠錢，需翌日下午才能收到錢；被告又去電其母
    表示要其母拿三個給「阿智」。其母答稱：渠知道了，並表示家中電話要換掉。
    被告表示其會連同自己的電話一起換掉；(3)八十八年一月十三日，被告與其母乙○○通話表示：「阿智」有無拿錢去，只有上次那一千五百元而已嗎，其會加以
    處理。其母答稱：沒有，只有上次的一千五百元。(4)八十八年一月十四日：「阿
    智」去電向被告之母表示：渠等一下會拿三千元過去，渠那裡方便嗎（指安毒）
    。被告之母答稱：過來再說。同日「阿力」（或同音之「阿莉」、「阿麗」）去
    電被告之母表示：上次拿給渠之五個（安毒）還有貨嗎。被告之母答稱：自己去
    問被告，現在渠不管了，並要「阿力」告訴被告不要亂說話；(5)八十八年一月十
    五日，被告之母與被告通訊表示：為何向「阿莉」（或同音之「阿力」、「阿麗
    」）表示家中有貨（安毒），並要其不要再隨便告知。被告答稱：其以為家中還
    有；(6)八十八年一月二十日，被告去電與其弟通話表示：等一下會有人拿一萬元
    去家裡，要其弟拿安毒給對方。其弟答稱：要被告直接與其母談話。（註：由通
    話紀錄無法認定是否有達成交易）；(7)八十八年一月二十五日，被告與其母乙○○通話表示「阿力」（或同音之「阿莉」、「阿麗」）來了嗎，如果到了要其母
    拿一件（安毒）給他（註：由通話紀錄無法認定是否有達成交易）等語翔實，此
    分別有台灣板橋地方法院檢察署通訊監察書影本三紙、台北縣警察局蘆洲分局執
    行通訊監察案件譯文影本八紙附卷可按，依渠等談話之內容及交易之方式，顯非
    如被告所稱係在販賣衣服或古董，每件五百元，且被告供陳係寄放販售之衣服及
    古董於家中，核與其母乙○○到庭證稱被告僅有寄放衣服在家中，並無古董乙情
    ，亦顯有差距，況依前開通訊監聽內容所示，被告與其母二人，倘非在從事不法
    情事，何以其母一再表示要被告不要隨便提及家中有貨之事，並要將家中電話號
    碼更換。參以被告於偵訊中，經檢察官提示前開監聽紀錄內容時，亦表示係友人
    向其詢問安非他命之價格，僅辯稱渠並未販賣安非他命給他們，嗣於本院調查程
    序初次訊問時亦自陳確如監聽紀錄內容所示在談安非他命之價格，但友人只是問
    問而已。次查，被告辯稱其未曾販買安非他命予綽號「阿智」之甲○○及綽號「
    阿珍」之丁○○乙節，雖核與證人甲○○、丁○○二人到庭證述之情節相符。惟
    渠二人確曾於前揭通訊日期向被告詢問所販第二級安非他命之計價，或親自到被
    告之母家中付款拿取第二級安非他命等情屬實，已如前述，為何丁○○卻於本院
    調查程序時刻意否認曾去電與被告通話；又被告雖辯稱渠等均為向其購買衣物或
    古董，然實際上甲○○、丁○○二人卻均有施用第二級毒品安非他命之前科紀錄
    ，有渠二人之台灣高等法院檢察署刑案紀錄簡覆表各一件在卷可按，實屬過於巧
    合。此外，復衡諸被告於其租屋處為警查獲時，除扣得第二級毒品安非他命七小
    包（該毒品經送請法務部調查局鑑驗結果，確為安非他命無誤，驗餘淨重合計四
    點七八公克，有該局八十八年五月十七日所出具鑑驗通知書一紙附卷可按）外，
    並扣得專供磅秤、分裝使用之微量電子秤乙台及塑膠分裝袋十八只，苟被告供稱
    「明宗」方為販售毒品者，該等物品顯為其販賣毒品所必用之物，衡之常情尚無
    轉售或寄放被告處所之可能。是綜觀上情，足認被告前開辯詞，應為事後臨訟飾
    卸之詞，而被告之母乙○○與被告有至親之血緣關係，復於交易過程中負責交付
    毒品及向買主收款等構成要件行為，實為本案之共犯，為利害關係者；另證人甲○○、丁○○與被告均為朋友關係，渠等證言顯係迴護友人之遁詞，均難以採信
    。末查，販賣安非他命係屬違法行為，非可公然為之，亦無公定價格，容易分裝
    並增減份量，而每次買賣之價量，可能隨時依雙方關係深淺、資力、需求量及對
    行情之認知、來源是否充裕、查緝是否嚴緊、購買者被查獲時供述購買對象之可
    能風險之評估等，而異其標準，非可一概論之，從而販賣之利得，除被告坦承犯
    行或價量俱臻明確外，委難察得其交易實情，然販賣者從價差或量差中牟利之方
    式雖異，惟其販賣行為在意圖營利則屬同一。本案被告雖否認販賣安非他命，然
    被告與購買者非屬至親，當無可能甘冒重典，不冀求利得而按購入價格轉售之可
    能，從而，舉凡有償交易，除足以反證其確係另基於某種非圖利本意之關係外，
    通常尚難因無法查悉其販入價格，做為是否高價賣出之比較，諉以無營利之意思
    而阻卻販賣犯行之追訴（最高法院八十四年四月十八日八十四年度第三次刑事庭
    會議決議意旨參照），是其有營利之意圖，亦堪認定。從而綜上各情，足認被告
    與其母乙○○確有如前開犯罪事實所示之共同販賣第二級毒品安非他命行為，暨
    被告另有非法持有第二級毒品大麻之犯行，是本件事證明確，被告犯行堪以認定
    ，應依法論科。
二、核被告所為，係犯毒品危害防制條例第四條第二項之販賣第二級毒品（安非他命
    ）罪，及同條例第十一條第二項之持有第二級毒品（大麻）罪。其與其母乙○○
    就販賣毒品犯行間，有犯意之聯絡及行為之分擔，為共同正犯。被告持有第二級
    毒品安非他命之低度行為，應為販賣第二級毒品安非他命之高度行為所吸收，不
    另論罪（另被告供承其另購入第二級毒品大麻，係欲供己施用而持有之，與前揭
    為求販賣而持有第二級毒品安非他命，二者犯意顯然互殊，加以本院亦無其他積
    極之證據，足認被告被告持有前開二種毒品，係於同一時、地同時取得、持有之
    ，應認尚未構成以一行為同時持有前開二種毒品而有想像競合犯之適用，附此敘
    明）。被告先後多次販賣行為，時間緊接，方法相同，所犯又係構成要件相同之
    罪名，顯係基於概括之犯意為之，應依連續犯之規定以一罪論，並加重其刑。公
    訴人起訴事實，雖未敘及被告販賣毒品予真實姓名年籍不詳、綽號「阿忠」成年
    男子之事實，然此與起訴部分具有連續犯之裁判上一罪法律關係，為起訴效力所
    及，本院應併予審酌。被告所犯上開販賣第二級毒品安非他命及持有第二級毒品
    大麻二罪，犯意各別，行為互殊，應予分論併罰。再被告前因違反麻醉藥品管理
    條例案件，於八十三年間，曾經台灣板橋地方法院判處有期徒刑四月確定，八十
    四年三月十五日執行完畢。又因違反麻醉藥品管理條例案件，於八十六年間再經
    同院判處有期徒刑五月確定，八十七年九月二十七日執行完畢，有台灣高等法院
    檢察署刑案紀錄簡覆表一件在卷可按，其於受有期徒刑執行完畢五年內，再犯前
    開二罪，構成累犯，應依法加重其刑。爰審酌被告犯罪之動機、目的、手段、到
    案後一再狡詞圖卸販賣罪責，迄無悔改之意，正值年輕力壯，竟不思以正當方式
    賺取財物，且所涉販賣毒品行為，影響社會治安甚大、所生危害非輕等情狀，分
    別量處如主文所示之刑，並定其應執行之刑。扣案第二級毒品安非他命七小包（
    驗餘淨重合計四點七八公克）及大麻一包（驗餘淨重零點六八公克），為毒品危
    害防制條例第二條第二項第二款所定之第二級毒品，不問是否屬於被告所有，依
    法不得持有、施用，均為違禁物，爰依上開條例第十八條第一項前段之規定，均
    諭知沒收並銷燬之。另扣案微量電子秤乙台及塑膠分裝袋十八只，係被告販賣毒
    品時用以磅秤及預備用以分裝所用物品，分為供被告犯罪所用、預備供犯罪所用
    之物，且於被告租屋處查獲應屬被告所有，爰依刑法第三十八條第一項第二款規
    定諭知沒收。末按，犯毒品危害防制條例第四條之罪者，其因犯罪所得之財物罪
    ，均沒收之，如全部或一部不能沒收時，追徵其價額或以其財產抵償之。毒品危
    害防制條例第十九條第一項固定有明文；惟法律之制訂，僅涉抽象論理之思考，
    與事實之執行與社會現象並非全能相符，法律面可能，然而事實上不能者，所在
    多有。貴在適用法律者得權衡具體個案，解釋法律文義及其立法精神，妥適適用
    法律，倘適用法律者墨守條文字面意思，強將事實不能之情事套用立法者制訂之
    法條，現實上即不免橫生齟齬。此觀諸前肅清煙毒條例第十三條第一項明定：「
    犯第五條、第七條、第八條之罪者，其供犯罪所用或因犯罪所得之財物，均沒收
    之」之採義務沒收主義之持別沒收規定，故供運輸、販賣毒品所用或因販賣毒品
    所得之財物，固不以已經搜獲扣押者為限，縱未經扣押，如未滅失尚屬存在者，
    應適用上開特別沒收之規定，予以宣告沒收（最高法院八十四年台覆字第十二號
    裁判意旨參照），是倘得證明事實上已滅失，即毋庸更為沒收之諭知；另就懲治
    盜匪條例第七條第一項「盜匪所得之財物，應發還被害人」之規定，最高法院七
    十七年度第二次刑事庭會議亦決議認為：「懲治盜匪條例第七條所謂『盜匪所得
    之財物應發還被害人』，雖無追繳發還之規定，但應諭知發還被害人之財物，當
    不以已經扣押者為限，而未扣押部分，如未滅失顯屬存在，亦應為發還被害人之
    諭知。亦即倘盜匪所得之財物業已滅失，即無需再為發還被害人之諭知。凡此種
    種，莫非藉由論理解釋，就「法律可能，然事實不能」沒收或發還之情形，尋求
    法律與事實執行之平衡點。是本件被告既否認販賣犯行，證人甲○○又為迴護被
    告之詞，另一購買者「阿忠」亦僅能由監聽紀錄確知有交易之情，渠等買賣之數
    量、金額實無法認定，本院既無法就被告因販賣所得之財物為具體認定，揆諸上
    開實務之一貫立場，自不能強就無法證明之實際所得財物，為沒收或追徵、抵償
    諭知之必要。另至扣案帳單一紙，尚無證據顯示係被告販賣毒品之紀錄，為本件
    犯罪所用之物品，均不為沒收之諭知，併此敘明。
三、公訴意旨另以：被告意圖營利，自八十七年十二月起，另以電話聯絡綽號「阿珍
    」之買主，再聯絡地點而販賣第二級毒品安非他命予「阿珍」，亦涉犯毒品危害
    防制條例第四條第二項之販賣第二級毒品罪，而與前揭論罪科刑之販賣部分有連
    續犯之裁判上一罪法律關係。惟按犯罪事實應依證據認定之，無證據不得推定其
    犯罪事實；又不能證明被告犯罪或其行為不罰者，應諭知無罪之判決，刑事訴訟
    法第一百五十四條、第三百零一條第一項定有明文。訊據被告丙○○堅決否認有
    販賣毒品予綽號「阿珍」者即丁○○。經查，公訴人認被告涉犯前開犯行，無非
    係以前揭監聽紀錄以為論據。惟依前揭監聽紀錄所示，僅能認定綽號「阿珍」者
    曾於八十八年十二月五日去電向被告詢問購買第二級毒品安非他命之價格，雙方
    於該次談話中並未敘及購買之數量及價格（詳前揭理由二之通訊內容(1)），自難
    據此即認定被告必曾有販賣過第二級毒品安非他命予證人，而證人即綽號「阿珍
    」之丁○○，亦到庭結證稱並未曾向被告人購買過安非他命，此外，本院復查無
    其他積極之證據，足認被告曾販賣過第二級毒品予綽號「阿珍」之丁○○，應認
    被告此部分之辯解尚堪採信，難以前開罪名相繩，惟公訴人認此部分之犯行與前
    開論罪科刑之販賣毒品部分，有連續犯之裁判上一罪，爰不另為無罪之諭知，附
    此敘明。
據上論斷，應依刑事訴訟法第二百九十九條第一項前段，毒品危害防制條例第四條第
二項、第十一條第二項、第十八條第一項前段，刑法第十一條前段、第二十八條、第
五十六條、第四十七條、第三十八條第一項第二款、第五十一條第五款、第九款，判
決如主文。
本案經檢察官陳進德到庭執行職務
中      華      民      國    八十九    年    十二      月    二十九    日
                                   臺灣臺北地方法刑事第五庭
                                          法  官  林翠華
右正本證明與原本無異。
如不服本判決，應於判決送達後十日內，向本院提出上訴狀。
                                          書記官  林明龍
中    華    民    國      九十        年      一      月      四      日
附錄本案論罪科刑法條全文：
毒品危害防制條例第四條：
一製造、運輸、販賣第一級毒品者，處死刑或無期徒刑，處無期徒刑者，得併科新臺
  幣一千萬元以下罰金。
二製造、運輸、販賣第二級毒品者，處無期徒刑或七年以上有期徒刑，得併科新臺幣
  七百萬元以下罰金。
三製造、運輸、販賣第三級毒品者，處五年以上有期徒刑，得併科新臺幣五百萬元以
  下罰金。
四製造、運輸、販賣專供製造或施用毒品之器具者，處一年以上七年以下有期徒刑，
  得併科新臺幣一百萬元以下罰金。
五前四項之未遂犯罰之。
毒品危害防制條例第十條
施用第一級毒品者，處六月以上五年以下有期徒刑。
施用第二級毒品者，處三年以下有期徒刑。


司法院資訊處製作；財團法人民間司法改革基金會備份。
